臺灣高等法院刑事判決　　　　　　 99年度上更(一)字第380號
上　訴　人
即　被　告　申永平
選任辯護人　法律扶助律師翁偉傑律師
上列上訴人即被告違反毒品危害防制條例等案件，不服臺灣桃園
地方法院98年度訴字第1085 號，中華民國99年1月20日第一審判
決（起訴案號：臺灣桃園地方法院檢察署97年度偵字第21266 號
、24648號、98年度偵字第599號），提起上訴，判決後，經最高
法院第一次發回，本院判決如下：
    主  文
原判決關於販賣第一級毒品暨應執行部分均撤銷。
申永平被訴販賣第一級毒品部分，無罪。
    理  由
一、公訴意旨略以：被告申永平明知海洛因為毒品危害防制條例
    所管制之第一級毒品，不得販賣、持有，竟意圖營利，並基
    於販賣第一級毒品海洛因之犯意，於民國（下同）97年8 月
    間某日，在桃園縣中壢市○○○路○段31 號之某公寓內，將
    其先前以低價向不詳姓名之人購入之毒品海洛因1 包，以新
    臺幣（下同）1,000 元之代價販賣予莊志豪。嗣於同年九日
    二十九日下午5時35 分許，為警在桃園縣中壢市○○○街26
    號2 樓申永平住處前查獲，並進入該住處，扣得其另持有第
    一級毒品海洛因3包（合計淨重1.51 公克）、第二級毒品甲
    基安非他命16包（淨重16.9公克）（關於有第一級、第二級
    毒品部分，業經原審判處有期徒刑6 月，經申永平上訴後，
    撤回上訴確定）及與販毒無關之葡萄糖1包、電子磅秤1台、
    提撥器1支、分裝袋6只及行動電話4 具，始悉上情。因認被
    告涉犯毒品危害防制條例第4條第1項之販賣第一級毒品罪嫌
    等語。
二、按犯罪事實應依證據認定之，無證據不得認定犯罪事實；不
    能證明被告犯罪者，應諭知無罪之判決，刑事訴訟法第 154
    條第2 項及第301 條第1 項，分別定有明文。次按認定不利
    於被告之事實，須依積極證據，苟積極證據不足為不利於被
    告事實之認定時，即應為有利於被告之認定，更不必有何有
    力之證據；又犯罪事實之認定，應憑真實之證據，倘證據是
    否真實尚欠明確，自難以擬制推測之方式，為其判斷之基礎
    ；刑事訴訟法上證明之資料，無論為直接或間接證據，均須
    達於通常一般之人均不致有所懷疑，而得確信其為真實之程
    度，始得據為有罪之認定，若其關於被告是否犯罪之證明未
    能達此程度，而有合理懷疑之存在，致使無從形成有罪之確
    信，根據「罪證有疑，利於被告」之證據法則，即不得遽為
    不利被告之認定，最高法院三十年上字第八一六號、五十三
    年台上字第六五六號、七十六年台上字第四九八六號著有判
    例可參。
三、公訴人認被告有上開販賣第一級毒品罪嫌，主要係以證人莊
    志豪証述，及上開扣案物品等為據，訊據被告堅決否認有何
    販賣毒品犯行，辯稱：不認識莊志豪，未曾賣毒品給他等語
    ，經查：
（一）被告及辯護人辯稱：莊志豪指認有瑕疵，顯然有誤，不可
      採乙節，及公訴意旨以證人莊志豪指認被告，業據警員証
      稱無誤，自可採信乙節，查：證人即員警沈伯荃於原審證
      稱：證人莊志豪之筆錄是由伊所製作，筆錄是採一問一答
      之方式製作，經員警調閱楊梅毒品人口，供證人莊志豪指
      認，證人莊志豪主動指認其所稱「阿平」之人即為被告申
      永平，證人莊志豪提到其向被告申永平購毒之期間是97年
      8月間，地點在中原大學附近等語（原審卷第52 頁至第53
      頁），證人莊志豪於原審一再指認綽號「阿平」之人，即
      為在庭之被告申永平等情（原審卷第53頁反面），然按目
      擊者之指認雖係法院認定犯罪事實之有力證據，然指認尤
      其是被害人之指認，亦存有誤認之風險，因此，須有嚴謹
      之指認程序，以防免或降低該風險。蓋指認者是否誠實、
      善意之主觀因素，或內、外在原因，影響一般人對於週遭
      事件之感知。如個人之偏見、期待、需求、壓力、焦慮、
      恐懼等，可能產生大小不一的感知扭曲、曲解；平時之注
      意能力、關鍵時刻之注意程度，乃至陳述時之描述、表達
      方法及準確性等，亦決定指認之正確、可靠與否。而外在
      觀察環境，如觀察（行為）時間之久暫、現場照明、指認
      距犯罪發生之間隔，以及指認程序是否嚴謹、有無明示、
      暗示或經誘導等，亦可能增加指認錯誤之風險。一對一之
      指認較諸「列隊指認」，更具暗示性，指認程序稍有不當
      ，即易發生誘導效果，不得遽信。且指認重在首次，其後
      逐次修正之指認，無形中累積、擴大不真實之記憶，難期
      真確。我國現行刑事訴訟法，雖無關於指認犯罪嫌疑人程
      序之規定。然內政部警政署，於九十年八月二十日函頒（
      九十二年十一月二十一日修正）之「警察機關實施指認犯
      罪嫌疑人程序要領」，明定犯罪嫌疑人之指認，除在犯罪
      現場或其附近當場逮捕者，得使被害人或目擊者當面指認
      外，應進行「列隊指認」。司法警察（官）違反上開規範
      而為之指認，固無逕予排除之必要。然其陳述是否與事實
      相符，仍應調查其他證據資以審認。而證人之指認等同陳
      述，若因指認程序之瑕疵而影響正確、可靠性，即應有其
      他補強證據，足以證明指認為真，始得援為自由判斷之資
      料。本件證人莊志豪於警局指認時，警方雖提供指認照片
      合計六張，然惟獨被告之照片，係手持載有：申永平，毒
      品之字樣之標示，其餘均係大頭照（偵字第24648 號卷第
      23頁），已有誘導之嫌。則其指認是否受有汙染，欠缺正
      確性？已非無疑。何況，證人莊志豪証稱與被告申永平僅
      見過一次面等情，此一面之緣，有無誤認之虞，容有斟酌
      餘地。
（二）被告及辯護人辯稱：莊志豪前後所述不符，不足採信乙節
      有關公訴人所指被告於上開時地販賣海洛因予莊志豪等情
      ，證人莊志豪於98年1 月5日檢察官偵訊證稱：97年8月間
      被告申永平有賣毒品給伊，伊在警詢中確認是申永平賣給
      伊的，因為警察有拿照片給伊指認，伊是透過綽號「阿文
      」之人認識申永平，「阿文」帶伊去申永平住處，地點在
      中原大學郵局附近之一棟大樓內。一開始伊問「阿文」有
      沒有毒品海洛因，「阿文」說沒有毒品海洛因，並表示申
      永平那邊有毒品，嗣「阿文」就帶伊去找申永平，這是伊
      與申永平第一次見面，申永平就當著阿文面前將毒品海洛
      因拿給伊，伊係向申永平購買1,000 元之海洛因，後來伊
      經過中壢想要拿藥（即毒品海洛因）時，到申永平家按門
      鈴，但是沒有買成等語（偵字第24648 號卷第31頁至第32
      頁），另原審勘驗證人莊志豪上開檢察官偵訊錄影光碟（
      98年1月5日上午11時8分於臺灣桃園地方法院檢察署第6偵
      查庭）之內容，亦與證人莊志豪於前揭偵查時之證詞相符
      一致，有勘驗筆錄在卷可參（原審卷第74頁至第79頁之勘
      勘驗筆錄），被告及辯護人亦對勘驗結果表示無意見（原
      審卷第102 頁及其反面），然其於原審改稱：當天伊沒有
      直接跟申永平購買（毒品海洛因），伊是透過「阿文」過
      去申永平住處跟申永平拿毒品，當天係先拿1,000元給「
      阿文」，伊有看到申永平不曉得塞什麼東西給「阿文」，
      要走的時候，「阿文」就把東西拿給伊，伊現在可以確定
      係「阿文」將毒品交付給伊。因為是伊跟「阿文」一起過
      去的，當天有進到申永平之套房，伊在套房看到有幾個人
      在裡面，「阿文」叫伊先在旁邊等候，但是並沒有叫伊出
      去，是叫伊先退到門旁邊，那還是在套房裡面，當天還沒
      有過去申永平那邊就先交1,000 元給「阿文」，「阿文」
      才帶伊過去，在路上知道要去找之人是申永平（即在庭的
      申永平），「阿文」在路上有講等語（原審卷第53頁反面
      至第58頁反面），似否認係由被告直接交付毒品海洛因予
      伊手中等情，於本院前審又改稱：當日「阿文」帶伊至申
      永平住處，伊並未與申永平直接接觸，伊先去找「阿文」
      ，問「阿文」有無東西（即毒品海洛因），「阿文」表示
      沒有，嗣帶伊至申永平住處，該處有很多人，伊有進入屋
      內，房子是呈L 型，但伊只有在門邊，「阿文」要伊在那
      裡等候，「阿文」去與申永平講話，講了一下話（中間大
      約隔了3、40分鐘，因為他們在那邊施用毒品）之後，「
      阿文」也沒有對伊作任何表示，就說要帶伊去另一個地方
      ，回到住處時，「阿文」始將毒品交給伊。當時到現場時
      ，「阿文」不讓伊進去屋內，伊沒有看到「阿文」拿錢或
      任何現金給申永平，房子是L型的，伊站在L型另外一邊，
      他們在裡面，他們有無交錢或交貨伊看不到，也不知道。
      後來「阿文」就說要到另一個地方找朋友，伊也沒有進去
      ，又等候快一個小時，後來回到「阿文」住處，「阿文」
      才將毒品拿出來給伊，究竟「阿文」帶伊到申永平處有無
      購買到毒品，伊不知道，伊有詢問「阿文」，「阿文」也
      沒跟伊講，伊不知「阿文」跟誰買毒品等語（上訴卷第69
      頁至第69頁反面），除否認被告有交付毒品予伊或「阿文
      」之行為外，甚而全然否認有於被告住處購得毒品海洛因
      之事實，並編織與以往所證截然不同之自被告住處離開後
      ，又由綽號「阿文」帶往另一個可能取得毒品之不詳姓名
      之人處所之情事，前後不一，已難輕信，何況證人即綽號
      阿文之翁昇宏於本院証稱：我認識莊志豪與被告。但未曾
      介紹他二人認識，也沒與他二人同時在場，我是施用安非
      他命，未向被告買毒品等語（更一卷第99-101頁），是證
      人莊志豪所指，已嫌無據，即難遽信。
（三）被告及辯護人辯稱：證人莊志豪之陳述係於施用毒品神智
      不清之情狀下所為云云，而證人莊志豪於本院前審證稱：
      其於98年1月5日偵查作證時，因有施用毒品甲基安非他命
      ，所以證述內容有錯誤云云（上訴卷第69頁反面），然證
      人莊志豪於97年11 月3日因另案為警查獲後，即被羈押於
      臺灣桃園看守所，而於98年1 月10日轉入監服刑等情，有
      證人莊志豪之本院入監簡列表1 紙在卷可憑（上訴卷第59
      頁反面），而其於98年1月5日偵查作證時即於看守所羈押
      中，自不可能有因施用毒品毒癮發作而影響自由意志陳述
      之可能性存在，且上開偵訊錄影光碟（98年1月5日上午11
      時8分於臺灣桃園地方法院檢察署第6偵查庭）經原審勘驗
      結果，於該詢問之過程中，證人莊志豪回答時口齒清晰，
      思慮清楚，應答如流，語氣平和，未有不安、恐懼之語調
      之情況；詢問過程中，檢察官詢問之語氣亦平和，無恐嚇
      、威脅、利誘之口吻；筆錄製作過程中，檢察官提一問題
      由證人莊志豪回答，由書記官紀錄，可清晰聽見敲擊鍵盤
      之聲音；錄音光碟對話內容與偵訊筆錄大致相同等情，有
      原審勘驗筆錄附卷可稽（原審卷第79頁），自無證人莊志
      豪所述因施用毒品而為錯誤陳述之情狀甚明，此部分陳述
      ，顯不可採，被告此部份所辯，即屬無據，亦不可採。
（四）被告辯稱：莊志豪有施用毒品，若供出毒品來源，依法可
      減刑，因此所述不實乙節，然查：証人莊志豪於97年8、9
      月間，各有一次施用毒品犯行，遭法院判刑確定，而均未
      因供出毒品來源獲得減刑，有各該判決及宣示筆錄在卷可
      參（更一卷第18-21 頁），是此部份所辯，即屬無據。然
      不能以被告所辯不成立，即為其有罪之依據。
（五）公訴意旨以證人莊志豪已明確指出賣毒地點，自可採信乙
      節，被告於原審及本院前審亦供承：伊住在中原大學附近
      ，是在桃園縣中壢市○○○路○段31 號，該住處附近有郵
      局等語（原審卷第48頁、第59頁；上訴卷第70頁），而被
      告所稱之前開處所（桃園縣中壢市○○○路○段31 號），
      確與私立中原大學（桃園縣中壢市○○路200 號）僅相距
      約1公里，附近確設有中壢普仁郵局（中壢1支，址設桃園
      縣中壢市○○○路○段24 號，有地圖及中華郵政全球資訊
      網頁資料等在卷可參（原審卷第107頁、第109頁），核與
      證人莊志豪上開證述其向被告購毒之處在中原大學附近、
      附近有郵局等節相符一致，然則地點正確，是否能以之推
      論人物亦屬無誤？非無斟酌餘地。
（六）公訴意旨指證人莊志豪確有施用第一級毒品之前科紀錄，
      有莊志豪之本院被告前科紀錄表在卷可稽（上訴卷第84頁
      以下），則其自有施用毒品之需求與來源，益徵其所述，
      並非子虛，可以採信乙節，證人莊志豪固有施用毒品犯行
      ，然能否以此即推論供應或販賣毒品與伊之人即是被告？
      非無疑問。
（七）至於扣案1支及行動電話4具（門號：0000000000、000000
      0000、0000000000、0000000000號），另案第一級毒品海
      洛因3包（合計淨重1.51 公克）、第二級毒品甲基安非他
      命16包等，係於97 年9月29日扣得，有扣押筆錄在卷可參
      （偵字第21266號卷第44 頁），距離公訴意旨所指販毒時
      間，已有月餘，於客觀上難認與本案有關連性，不能據為
      被告有販賣第一級毒品之依據。
綜上，公訴人所提證據，尚有合理懷疑空間，不能形成被告有罪
之心證，且查無何積極確切證據，足證被告有公訴人所指販賣第
一級毒品犯行，依法自應諭知無罪。
四、原審諭知被告此部份有罪，尚有未洽，被告上訴，指摘及此
    ，為有理由，應由本院撤銷改判無罪。
據上論斷，應依刑事訴訟法第369條第1項前段、第364條，第301
條第1項前段，判決如主文。
本案經檢察官孫冀薇到庭執行職務。
中    華    民    國   100    年    1     月    7     日
                  刑事第十八庭審判長法  官  吳鴻章
                                    法  官  汪梅芬
                                    法  官  周政達
以上正本證明與原本無異。
檢察官如不服本判決，應於收受送達後10日內向本院提出上訴書
狀，其未敘述上訴之理由者並得於提起上訴後10日內向本院補提
理由書（均須按他造當事人之人數附繕本）「切勿逕送上級法院
」。
                                    書記官  廖純瑜
中    華    民    國   100    年    1     月    7     日